臺灣高等法院臺南分院刑事判決　　　　　　九十一年度上易字第六一號　　　Ｇ
　　　上　訴　人　臺灣臺南地方法院檢察署檢察官
　　　被　　　告　甲　○　○
　　　選任辯護人　林　金　宗
右上訴人因被告公共危險案件，不服臺灣臺南地方法院九十年度易字第二一一五號中
華民國九十一年三月十五日第一審判決（起訴案號：臺灣臺南地方法院檢察署九十年
度偵字第九四九六號），提起上訴，本院判決如左：
      主      文
上訴駁回。
      理      由
一、公訴意旨略以：甲○○係設臺南市○○路○段二二五巷六號之三、四「永峻企業
    社」負責人，從事模具雕刻業，於民國九十年三月三十一日下班離去前，原應在
    前開使用之廠房內加強注意安全用電及消防之安全以防止火災之發生，而依當時
    情形又非不能注意，惟竟疏未注意，致於上開處所遺留微小火源之火種，在當夜
    即九十年四月一日凌晨一時許，在上址釀成火災，非但使上址嚴重燒燬，並延燒
    及鄰近之同路段六號之一、六號之二、六號之五、六號之六，戊○○、丁○○、
    丙○○、乙○○等人所承租使用之廠房連同受有財物之重大損害。嗣經臺南市消
    防局前往灌救，始未釀成生命、財產更大之損失，因認其涉有刑法第一百七十四
    條第二項公共危險失火罪云云。
二、按犯罪事實應依證據認定之，無證據不得推定其犯罪事實；又不能證明被告犯罪
    者，應諭知無罪之判決；刑事訴訟法第一百五十四條、第三百零一條第一項分別
    定有明文。又認定不利於被告之事實，須依積極證據，苟積極證據不足為不利於
    被告事實之認定時，即應為有利於被告之認定，更不必有何有利之證據（最高法
    院三十年上字第八一六號判例參照）。再事實之認定，應憑證據，如未能發現相
    當證據，或證據不足以證明，自不能以推測或擬制之方法，為裁判基礎（最高法
    院四十年台上字第八六號判例參照）。又告訴人之告訴，本以使被告受刑事訴追
    為目的，故其陳述是否與事實相符，自應調查其他證據，以資審認，苟其所為攻
    擊之詞，尚有瑕疵，則在此瑕疵未予究明以前，即不能遽採為斷罪之基礎（最高
    法院五十二年台上字第一三００號、六十一年台上字第三０九九號判例參照）。
三、次按失火燒燬現供人使用之住宅或現有人所在之建築物、礦坑、火車、電車或其
    他供水、陸、空公眾運輸之舟、車、航空機者，始構成失火燒燬現供人使用住宅
    或建築物罪及交通工具罪，為刑法第一百七十三條第二項定有明文。又刑法過失
    犯必須危害之發生，與行為人欠缺注意，具有相當因果關係，始能成立，所謂相
    當因果關係，即以所生之結果觀察，認為確因某項因素而惹起，又從因素觀察，
    認足以發生此項結果，始克成立（最高法院七十二年度台上字一五七九號判決參
    照）。且刑法上之過失，係指對於犯罪事實之發生，應注意能注意而不注意之情
    形，有無此情形，應就各個事實，具體判斷，不能以行為人任某種職務，為概括
    推定。（最高法院七十六年度台字第六四四０號判決參照）。
四、本案公訴人認被告甲○○涉有失火罪嫌，無非以被害人戊○○、陳宏宗、丁○○
    及丙○○均指聲由被告租屋處起火，並經臺南市消防局調查起火處為被告租用之
    臺南市○○路○段二二五巷六號之四號一樓南側之西南角落處，並有調查報告附
    卷，為其所憑論據。
五、訊之被告甲○○堅決否認何上開犯行，辯稱：當日火災是發生在九十年四月一日
    凌晨一時許，而伊於三月三十一日（案發前一日）上午十一點多就已離開工廠，
    而伊所僱用之師傅蘇經仁、郭朝旭亦均在當日下午五時許下班離去，所以火災當
    時伊並不在場，不知何會發生火災，況現場亦有人目睹火勢可能自海佃路二段二
    二五巷六號之五（丙○○）燒起云云。
六、經查：
  (一)本件起火處以臺南市○○路○段二二五巷六號（以下簡稱海佃路二段二二五巷六
    號）之四號一樓廠房南側房間三面鐵皮嚴重燒損變色，木材支架已燒失、傾倒，
    二樓地板鐵架嚴重燒損彎曲變形，二樓木材支架已燒失不存在，此有現場照編號
    一九、二三、二四、四二、四四、四五、四六號七幀在卷可按。另海佃路二段二
    二五巷六號之五號廠房一樓無燃燒現象，一樓南側東面牆受波及而變色之事實，
    復有現場編號二五、二六、二七號三幀照片可參。又海佃路二段二二五巷六號之
    三號廠房一樓北側，無燃燒現象，而一樓南側四面鐵皮已嚴重變色，一樓天花板
    及二樓板則均以靠西側較為嚴重之事實，有照片編號一五、一六、一七、一八、
    二二號可證。再檢視海佃路二段二二五巷六號之四，西側牆越靠南端鐵變形彎曲
    愈嚴重，其中地板部分之燒損情形，以靠近西南瑞附近燒損變色愈嚴重，而靠近
    東北側，則仍可看到地板顏色，由上研判顯示起火處，應在海佃路二段二二五巷
    六之四廠房一樓南側之西南角落之事實，應可確認。臺南市消防局火災原因調查
    報告書（檔案號碼：Ｇ０１Ｄ０１Ｂ１）亦同此見解。另臺南市消防局火場鑑識
    人員蔡證人周芳邦亦於原審證稱：我有去火燒現場，是很多消防隊員去看，報告
    是我寫的（當庭指出平面圖的位置）。整個火災過程有許多人目擊，我們沒有記
    下來，是因為他們都是關係人，火是由東往西燒，六之四（海佃路二段二二五巷
    六號之四）辦公室燒得最嚴重，鐵條都燒彎了，之三就好一點，‧‧‧，由之五
    打洞灌救的，在起火處附近找火源，起火處是一樓南側騎樓處附近，之四房間現
    場是關著，不可能是有人放火，可能是煙蒂、蚊香之類的「微小火種」引起，但
    不是電線走火，因附近沒有插頭語（詳原審卷第三九、四十頁）。另證人蔡旭期
    亦於原審證稱：當時是由火流的方向來看，應是從之四起火的等語（詳原審卷第
    六二頁）。另證人陳萬力於雖原審到庭證稱：當時我住在「之十二」（海佃路二
    段二二五巷六號之一二），火災當時是我通知郭某（甲○○），我到現場時丙○○他們已在場救火。我告訴郭某隔壁在火燒，叫他回來。是「之四」、「之五」
    間的牆著火，當時我在十一點多時走出「之十二」時，看到「之五」有亮光。我
    住處是暗的，遙望對面「之五」是亮的，有一小段距離，相隔了七間廠房等語（
    詳原審卷第八五頁）。惟證人陳萬力並陳稱與海佃路二段二二五巷六號之四相隔
    七間廠房之遠，而案發當時因正值凌晨，天色應不佳，且火勢又從緊閉門戶之廠
    房內延燒，故非一般專業人員，現場所得以立即判斷起火點，是自難僅憑證人陳
    萬力之證述，即推認火災起源在海佃路二段二二五巷六號之五廠房內。況由前述
    火流方向火損之痕跡，應以上開臺南市消防局火災原因調查報告書所認定之起火
    點來自海佃路二段二二五巷六之四廠房一樓西南方，較屬可採。
  (二)被告甲○○於案發當時固向周國輝承租海佃路二段二二五巷六號之三及四兩間廠
    房，並在上址設立「永峻企業社」擔任負責人，惟其於九十年三月三十一日（案
    發前一日）上午十一時許，即自「永峻企業社」上開廠房離開之事實，業據證人
    蘇經仁、郭朝旭證述在卷，證人蘇經仁並證稱：我和郭朝旭都在海佃路二段二二
    五巷六號之四樓下工作，當日上午八時上班．．．，事發當日（指九十年三月三
    十一日）我是下午六時先走，郭朝旭還在現場．．．甲○○當天早上十一時許就
    走了，之後就再也沒進來等語（詳原審卷第六十、六一頁）。另證人郭朝旭亦證
    稱：蘇某（蘇經仁）先走，我在收拾善後下午六點半就離開了。當天甲○○約在
    上午十一時許就已離開回去幫忙農作等語（詳原審卷第六一、六二頁）。核與被
    告甲○○上開所辯：案發前一日（三月三十一日）上午即已離開海佃路二段二二
    五巷六號之三、四廠房之時間相符。是既未有何證據足證被告甲○○於案發當時
    在場，依前揭最高法院判決說明，自不得僅以其為「永峻企業社」之負責人，即
    推認其應負本件失火罪責。
  (三)又經臺南市消防局火場鑑識人員於本件火災後赴現場勘查海佃路二段二二五巷六
    號之四廠房一樓南側之西南角落起火處附近，並未發現堆放相關之「自燃性物質
    」及使用「易燃性之化學物品」，且起火點現場亦未有使用電器用品，故應排除
    電器走火及易燃物引燃火災。另起火點附近及週圍並未發現相關「易燃性液體」
    引火之跡象，且起火當時現場戶門緊閉上鎖，故亦應排除外人進入引火之可能性
    。復參諸起火處發現一垃圾桶及畚斗，且依據海佃路二段二二五巷六號之五表示
    海佃路二段二二五巷六號之四於三月三十一日下午六時三十分仍有人在工廠內，
    鐵門仍開啟（按海佃路二段二二五巷六號之四廠房最後離開之人為郭朝旭），故
    經研判起火原因，應以「微小火源之遺留火種」而引起火災之可能性較大等情，
    此有上開臺南市消防局火災原因調查報告書、火災出動觀察紀錄、戊○○、乙○○、丙○○警訊調查筆錄、海佃路二段二二五巷六號之一至六廠房位置圖、海佃
    路二段二二五巷六號之一至六號起火戶燃燒範圍圖及攝影位置圖、海佃路二段二
    二五巷六號之四一樓南側房間物品配置圖可稽。另臺南市消防局火場鑑識人員蔡
    旭期證稱：所謂「微小火源」加紋香、點香、香煙（均指點燃中而言），日本有
    做過實驗，把香煙放在有棉被的衣櫥裡，約六個半小時會慢慢醞釀起火（即最有
    可能引燃），燒燬整個衣櫥等語。並附上火災調查技術教本第二卷的日本實驗報
    告一份可參。是「微小火源」依據科學實驗，在其自然狀態，在經六小時後，即
    最可有能開始引燃，則被告甲○○自九十年三月三十一日上午十一時許即離開案
    發地點，其距四月一日凌晨一時許，已達十二小時，因其所引燃之火源已極不可
    能。又被告雖於檢察官偵查時曾供稱：「．．我在下什六時左右離開，到半夜一
    點才通知我失火」等語，縱或屬實，其間相距亦有七小時之遙，仍難認定失火因
    與被告有關。
七、綜上所述，被告甲○○所辯，核與事實相符，堪予採信，自不得單憑告訴人片面
    且有瑕疵之指訴，遽認被告有公訴人所指犯行，而調查報告僅能證明起火點可能
    在被告租屋處，但無法認定被告即為行為人，上開事證，尚不足以證明本案火災
    係由被告所造成。此外，復查無其他積極證據足認被告甲○○有公訴人所指犯行
    ，被告被訴失火罪嫌，應屬不能證明，原審因予諭知無罪，經核於法並無不合，
    檢察官上訴意旨，循告訴人請求，指摘原判決不當，為無理由，應予駁回。
據上論斷，應依刑事訴訟法第三百六十八條，判決如主文。
本案經檢察官廖椿堅到庭執行職務。
中    華    民    國      九十一      年      六      月      二十五    日
                                  臺灣高等法院臺南分院刑事第一庭
                                      審判長法官  茆    臺    雲
                                            法官  董    武    全
                                            法官  李    文    福
右正本證明與原本無異。
如不服本判決，應於判決送達後十日內向本院提出上訴狀，其未敘述理由者並應於提
出上訴狀後十日內向本院補提理由書（應附繕本)。
                                      法院書記官  李    良    倩
中    華    民    國      九十一      年      六      月      二十六    日
